【裁判字號】    89,訴,3452
【裁判日期】    900426
【裁判案由】    返還存款
【裁判全文】
臺灣高雄地方法院民事判決  八十九年度訴字第三四五二號
    原      告  乙○○○
    被      告  高雄縣岡山鎮農會
    法定代理人  甲○○
右當事人間返還存款事件，本院判決如左：
    主      文
被告應給付原告新台幣伍拾萬伍仟捌佰玖拾元，及其中新台幣伍拾萬元自民國八十九
年十二月五日起至清償日止按年百分之五計算之利息。
原告其餘之訴駁回。
訴訟費用由被告負擔。
    事      實
甲、原告方面：
  一、聲明：(一)被告應給付原告新台幣（下同）五十萬六千二百五十元整，及自民國
      八十九年十二月五日起至清償日止，按年息百分之五計算之利息。(二)訴訟費用
      由被告負擔。
  二、陳述：
    (一)緣原告透由媳婦胡雲委託於被告處任職之曾同賓於八十八年九月四日向被告辦
      理五十萬元之「存本取息儲蓄存款」即定期存款（存單號碼：ＤＤ一四五八五
      一），約定期限自八十八年九月四日起至八十九年九月四日止，計一年，到期
      被告應付清本金，兩造間應成立金錢寄託法律關係，是依民法第六百零三條「
      寄託物為金錢時，推定受寄人無返還原物之義務，但須返還同一數額。受寄人
      依前項規定僅須返還同一數額者，寄託物之利益及危險，於該物交付時，移轉
      於受寄人。前項情形，如寄託物之返還，定有期限者，寄託人非有不得已之事
      由，不得於期限屆滿前請求償還。」之規定，原告自得請求被告返還五十萬元
      ；又該定期存款於八十九年九月四日到期後，被告拒絕給付，則自八十九年九
      月五日起至起訴前之十二月五日期間，已發生之遲延利息依年息百分之五計算
      ，為六千二百五十元整，被告應一併給付原告，另自八十九年十二月五日起清
      償日止按年息百分之五計算之遲延利息被告亦應給付。
    (二)對被告抗辯所為之陳述：
      被告所稱八十八年九月六日以上開存單號碼：ＤＤ一四五八五一之存單遺失，
      填具掛失補發申請書，並於補發後於同日辦理解約領款乙節，並非原告所為，
      而係被告職員曾同賓利用為原告辦理上開定期存款持有原告印章之機會，明知
      該定存單未遺失，於同月六日在其經辦定存業務時，向被告謊報原告定存單遺
      失，進而冒原告之名為補發之申請，且在補發定存單後，假原告名義蓋用原告
      印章將定存解約，並將該五十萬元之存款侵占入己，而曾同賓為被告職員，即
      為被告之履行輔助人，並非民法第三百一十條所稱之第三人，且曾同賓既為被
      告之履行輔助人，其既明知原告並未解約領款，依民法第二百二十四條之規定
      ，即難認被告不知其非債權人，是被告抗辯依民法第三百十條第二款規定，向
      債權準占有人清償，故兩造間金錢寄託債關係因清償而消滅，自無可採。
  三、證據：提出存本取息儲蓄存款存單一件、胡雲銀行存摺一件。聲請訊問證人曾
      同賓。
乙、被告方面：
  一、聲明：原告之訴駁回；訴訟費用由原告負擔。
  二、陳述：
    (一)原告之存單號碼：ＤＤ一四五八五一之定期存款，業於八十九年九月六日因原
      告以遺失為由填具存單掛失補發申請書向被告申請補發新的定期存單，經被告
      依存單之喪失及補發規定審查原告之原留印鑑章相符後，補發新定期存單號碼
      ：ＤＤ一四五八六九予原告，旋即由原告以補發之新定期存單及原留印鑑辦理
      解約領款，經被告審查後核予領取，是本件兩造就系爭五十萬元定期存款既經
      解約返還五十萬元，兩造間已無金錢寄託關係存在，是原告依金錢寄託法律關
      係請求返還及遲延利息，自屬無據。
    (二)按存款如為第三人憑真正之存單及印章所冒領，依其情形得認為該第三人為債
      權之準占有人，且銀行不知其非債權人者，依民法第三百十條第二款規定，銀
      行得對存款戶主張有清償之效力，存款戶即不得請求銀行返還同一數額之金錢
      （最高法院八十一年度台上字第一八七五號判決要旨參照）。是縱認本件係由
      訴外人曾同賓假冒原告之名義謊報定存單遺失而補發新定期存單，並持新定期
      存單及原告印鑑章向被告辦理解約領款，惟訴外人曾同賓既持真正之存單及印
      章辦理解約並請求返還，是被告既不知其非債權人，而給付予曾同賓五十萬元
      ，依上開民法第三百十條第二款規定，自生對原告清償之效力，故本件兩造間
      金錢寄託債關係既因清償而消滅，原告請求被告返還，於法自屬無據。
  三、證據：提出存單掛失補發申請書、補發之存單、院字第二００九號解釋、存單
      之喪失及補發規定、存單印鑑卡、曾同賓調查筆錄摘頁、曾同賓偵訊筆錄摘頁
      、曾同賓審判筆錄摘頁、胡雲調查筆錄摘頁、胡雲審判筆錄摘頁、原告活儲交
      易明細表摘頁各一件為證；並聲請訊問證人胡雲。
丙、本院依職權向調取本院九十年度訴字第七十一號訴外人曾同賓毒品危害防治條例
    等案件刑事卷宗。
    理      由
一、本件原告主張：八十八年九月四日原告透由媳婦胡雲委託於被告處任職之曾同賓
    向被告辦理五十萬元之「存本取息儲蓄存款」即定期存款（存單號碼：ＤＤ一四
    五八五一），約定期限自八十八年九月四日起至八十九年九月四日止，計一年，
    到期被告應付清本金，兩造間應成立消費寄託法律關係。上開消費寄託之定期存
    款雖因被告職員曾同賓利用為原告辦理上開定期存款持有原告印章之機會，明知
    該該定存單未遺失，於同月六日在其經辦定存業務時，向被告謊報原告定存單遺
    失，進而冒原告之名為補發之申請，且在補發定存單後，蓋用原告印章將定存解
    約，並將該五十萬元之存款侵占入己，而曾同賓為被告職員，即為被告之履行輔
    助人，並非民法第三百一十條所稱之第三人，且曾同賓既為被告之履行輔助人，
    其既明知原告並未解約領款，依民法第二百二十四條之規定，即難認被告不知其
    非債權人，而對原告生清償之效力，兩造間消費寄託法律關係仍應存在，是原告
    依民法第六百零三條規定，自得請求被告返還五十萬元；又該定期存款於八十九
    年九月四日到期後，被告拒絕給付，則自八十九年九月五日起至起訴前之十二月
    五日期間，已發生之遲延利息依年息百分之五計算，為六千二百五十元整，被告
    應一併給付原告，另自八十九年十二月五日起清償日止按年息百分之五計算之遲
    延利息被告亦應給付等語。
二、被告則以：原告之存單號碼：ＤＤ一四五八五一之定期存款，業於八十九年九月
    六日因原告以遺失為由填具存單掛失補發申請書向被告申請補發新的定期存單，
    經被告依存單之喪失及補發規定審查原告之原留印鑑章相符後，補發新定期存單
    號碼：ＤＤ一四五八六九予原告，旋即由原告以補發之新定期存單及原留印鑑辦
    理解約領款，經被告審查後核予領取。是兩造間就系爭五十萬元定期存款既經解
    約返還五十萬元，兩造間已無消費寄託關係存在。退步言，是縱認本件係由曾同
    賓假冒原告之名義謊報定存單遺失而補發新定期存單，並持新定期存單及原告印
    鑑章向被告辦理解約領款，惟訴外人曾同賓既持真正之存單及印章辦理解約並請
    求返還，是被告既不知其非債權人，而給付予曾同賓五十萬元，依民法第三百十
    條第二款規定，自生對原告清償之效力，是原告請求被告返還五十萬元及遲延利
    息，於法自屬無據等語置辯。
三、經查原告於八十八年九月四日經由媳婦胡雲委託於被告處任職之曾同賓向被告辦
    理五十萬元之「存本取息儲蓄存款」即定期存款（存單號碼：ＤＤ一四五八五一
    ），約定期限自八十八年九月四日起至八十九年九月四日止，計一年，到期被告
    應付清本金之事實，為兩造所不爭執，且據其提出存本取息儲蓄存款存單一件為
    證，是原告主張兩造間成立消費寄託法律關係，堪認為實在。
四、次查原告並未於八十八年九月六日以遺失為由辦理補發新存單，並以新存單及印
    章辦理解約還款，而係訴外人曾同賓利用為原告辦理上開定期存款持有原告印章
    之際，明知該該定存單未遺失，在其經辦定存業務時，謊報原告定存單遺失，進
    而冒原告之名為補發之申請，且在補發定存單後，蓋用原告印章將定存解約，並
    將該五十萬元之存款侵占入己等事實，業據證人曾同賓於本院審理時陳述明確，
    且證人曾同賓確因偽造文書等罪起訴而於本院審理中，有臺灣高雄地方法院檢察
    署八十九年度偵字第二二六六八、二三四九六、二四二九八、二八○七三號起訴
    書在卷可稽，是兩造間定期存款，並未因解約而消滅，應堪認定，是被告抗辯原
    告以遺失為由辦理補發新存單，並於新存單補發當日，持新存單及印章辦理解約
    還款云云，自無可採。
五、又被告雖另抗辯伊對債權人（即原告）準占有人曾同賓清償，已對原告生清償之
    效力云云，惟民法第三百十條第二款固規定「向第三人為清償，經其受領者，其
    效力依左列各款之規定：．．二、受領人係債權之準占有人者，以債務人不知其
    非債權人者為限，有清償之效力。」。本件證人曾同賓既被告之受僱人且承辦定
    期存款業務，就本件有關消費寄託之履行而言，證人曾同賓為被告之使用人，並
    非民法第三百十條第二款所稱之第三人；況債務人之代理人或使用人，關於債之
    履行有故意或過失時，債務人應與自己之故意或過失負同一責任，民法第二百二
    十四條定有明文，證人曾同賓既為被告之使用人，其明知原告並未解約領款，而
    持新定期存單及原告印鑑章自行辦理解約領款，是依上開民法第二百二十四條之
    規定，亦應認被告明知證人曾同賓並非債權人，是被告上開抗辯自無可採。
六、次按「民法債編修正條文及本施行法修正條文自中華民國八十九年五月五日施行
    。」「．．；其在修正施行前發生者，除本施行法有特別規定外，亦不適用修正
    施行後之規定。」民法債編施行法第三十六條第二項、第一條後段分別定有明文
    。經查，民法第六百零三條於八十八年四月二十一日固修正為「寄託物為金錢時
    ，推定其為消費寄託。」，然兩造間上開消費寄託契約係成立於八十八年九月四
    日，且修正之民法第六百零六條亦無溯及既往之特別規定，是依前揭民法債編施
    行法第一條後段之規定，自應適用修正前民法第六百零三條「寄託物為金錢時，
    推定受寄人無返還原物之義務，但須返還同一數額。受寄人依前項規定僅須返還
    同一數額者，寄託物之利益及危險，於該物交付時，移轉於受寄人。前項情形，
    如寄託物之返還，定有期限者，寄託人非有不得已之事由，不得於期限屆滿前請
    求償還。」之規定。本件兩造間消費寄託法律關係既仍有效存在，原告依修正前
    民法第六百零三條規定請求被告返還同一數額五十萬元，即屬正當，應予准許。
五、按「遲延之債務，以支付金錢為標的者，債權人得請求依法定利率計算之遲延利
    息。但約定利率較高者，仍從其約定利率。」、「應付利息之債務，其利率未經
    約定，亦無法律可據者，週年利率為百分之五。」、「給付有確定期限者，債務
    人自期限屆滿時起，負遲延責任。給付無確定期限者，債務人於債權人得請求給
    付時，經其催告而未為給付，自受催告時起，負遲延責任。其經債權人起訴而送
    達訴狀，或依督促程序送達支付命令，或為其他相類之行為者，與催告有同一之
    效力。前項催告定有期限者，債務人自期限屆滿時起負遲延責任。」民法第二百
    三十三條第一項、第二百零三條、第二百二十九條分別定有明文。經查，本件定
    期存款之確定期限為八十九年九月四日，到期付清本金，業如上所述，是依上開
    民法第二百二十九條第一項規定，被告於該日屆滿時即八十九年九月五日起即負
    負遲延責任，是遲延利息之起算日應自八十九年九月五日起算，而非原告所稱之
    八十九年九月四日，而自八十九年九月五日算至八十九年十二月四日止（原告算
    至八十九年十二月五日，惟算至此日，則與下述自八十九年十二月五日至清償日
    止之遲延利息，重複計算八十九年十二月五日當日之遲延利息，故本院認應算至
    八十九年十二月四日，而非原告之八十九年十二月五日），計八十六日（ 即21+
    5+31+30+4=86），此段期間之遲延利息為五千八百九十元（500000×5%×86/365
    =5890， 元以下四捨五入），再加上上述五十萬元後為五十萬五千八百九十元，
    而非原告請求之五十萬六千二百五十元，是原告請求被告返還消費寄託物之同一
    數額及算至八十九年十二月四日已屆清償期之遲延利息計五十萬五千八百九十元
    ，應予准許，逾此部分，即無理由，應予駁回。另「利息不得滾入原本再生利息
    。」民法第百零七條定有明文，是上開已到期之遲延利息五千八百九十元自不得
    再生利息，故原告請求五十萬元部分自八十九年十二月五日起至清償日止按年息
    百分之五計算之未屆清償期之遲延利息，即有理由，應予准許，逾此部分，即無
    理由，應予駁回。
六、因本案事證已臻明確，兩造其餘主張陳述及所提之證據，均毋庸再予審酌，附此
    敘明。
七、結論：原告之訴一部有理由，一部無理由，依民事訴訟法第七十九條但書，判決
    如主文。
中      華      民      國    九十      年      四      月    二十六    日
                              臺灣高雄地方法院民事第二庭
~B法      官  曾吉雄
右為正本係照原本作成。
如不服本判決，應於送達後廿日內，向本院提出上訴狀並表明上訴理由，如於本
判決宣示後送達前提起上訴者，應於判決送達後十日內補提上訴理由書（須附繕本）。
中      華      民      國    九十      年      四      月    二十六    日
~B法院書記官  林國龍


司法院資訊處製作；財團法人民間司法改革基金會備份。
